【裁判字號】    96,訴,2418
【裁判日期】    970312
【裁判案由】    搶奪等
【裁判全文】
臺灣高雄地方法院刑事判決              96年度訴字第2418號
公  訴  人  臺灣高雄地方法院檢察署檢察官
被      告  甲○○
輔  佐  人  黃馨惠
指定辯護人  本院公設辯護人丙○○
上列被告因搶奪等案件，經檢察官提起公訴（96年度偵字第1522
2 號），被告就被訴事實為有罪之陳述，本院合議庭裁定由受命
法官獨任進行簡式審判程序，判決如下：
    主  文
甲○○犯搶奪未遂罪，處有期徒刑月，如易科罰金，以新臺幣
壹仟元折算壹日。緩刑貳年，應於刑之執行前，令入相當處所，
施以監護貳年。
    事  實
一、甲○○於為下述行為時，因罹患酒精性及情感性精神病，致
    其辨識行為違法之能力顯著減低，於民國96年5 月22日下午
    5 時55分許，行經高雄市○○區○○路123 號前，見高雄市
    政府環保局清潔隊員乙○○所駕駛之車牌號碼Z3-895號公務
    用垃圾車停放於路旁並未熄火，該車之鑰匙插於電門上，該
    車仍在駕駛人得以管領之狀態，竟基於意圖為自己不法所有
    ，趁乙○○之未及注意之際，擅自進入該車駕駛座，欲駕駛
    該部垃圾車駛離現場，旋為乙○○發現，並將甲○○自該垃
    圾車駕駛座上拉下而告未遂。
二、案經乙○○訴請高雄市政府警察局三民第二分局移送臺灣高
    雄地方法院檢察署檢察官偵查起訴。
    理  由
一、本件係經被告甲○○於準備程序當庭表示認罪，而經本院裁
    定以簡式審判程序加以審理，依據刑事訴訟法第273 條之2
    、第159 條第2 項之規定，不適用傳聞法則有關限制證據能
    力之相關規定，合先敘明。
二、上開事實業據被告甲○○坦承不諱，核與證人即被害人乙○
    ○於警詢、偵查證述之情節相符，復有高雄市政府警察局三
    民二分局鼎金派出所扣押筆錄、扣押物品目錄表、被害人乙
    ○○具領之贓物認領保管單在卷可按，足認被告上開自白與
    事實相符，應可採信。本案事證明確，被告犯行堪以認定，
    應依法論科。
三、核被告甲○○所為，係犯刑法第325 條第1 項、第3 項之普
    通搶奪未遂罪。被告雖已著手搶奪行為之實行，惟其犯罪因
    旋遭被害人乙○○發現加以制止而未遂，爰依刑法第25條第
    2 項之規定，減輕其刑。又按行為時因精神障礙或其他心智
    缺陷，致其辨識行為違法或依其辨識而行為之能力，顯著減
    低者，得減輕其刑，刑法第19條第2 項定有明文。經查：本
    院囑託高雄市立凱旋醫院鑑定被告於本案犯罪行為當時之精
    神狀態是否受其罹患之精神病症所影響，經該院綜合被告之
    門診鑑定、心理測驗、精神狀態檢查，函覆本院並認定：「
    案主（即被告）目前的精神診斷酒精性精神病及情感性精神
    病。就案主涉案時之精神狀態而言，案主承認犯案，對案情
    的描述清楚，應無故意掩飾或說謊的情形，但否認受精神病
    症干擾或酒精作用的直接影響，故推估案主犯案行為是在自
    己有意識之下所為，然而因其長期有憂鬱情緒，對自己的自
    我形象感不佳及自卑，再加上酒精作用（去抑制），造成其
    判斷和控制能力較一般人為薄弱，促使案主容易做出違法偏
    差的行為，故應未達『致已達不能辨識其行為違法或欠缺辨
    識其行為之能力』，但其應已達到『僅有致其辨識行為違法
    或辨識其行為之能力顯著減低』的程度。」等情，有高雄市
    立凱旋醫院96年12月18日高市凱醫成字第0960007508號函檢
    附之鑑定書1 份附卷足憑（見本院卷第51至59頁）。本院參
    酌上開鑑定結果，並審酌被告於本案行為時因其具有酒精性
    及情感性之精神障礙狀態，呈現精神病症狀致現實判斷能力
    及控制能力不佳，行為受精神病症狀所影響，足認被告有精
    神障礙致其辨識行為違法之能力顯著減低之情形，應依刑法
    第19條第2 項規定減輕其刑。並依法遞減之。
四、爰審酌被告因精神狀態有異，造成其判斷及控制能力較一般
    人薄弱，且不知尊重他人之財產權，前有不能安全駕駛動力
    交通工具罪之前科，素行非佳，惟其坦認犯行，態度良好，
    且事後深具悔意人等犯罪之動機、目的、犯罪所生之危害、
    等一切情狀，量處如主文所示之刑。並考量本件犯罪情節之
    輕重及被告係國中畢業、業水泥臨時工、家庭經濟狀況為等
    情況貧寒（上開精神鑑定書基本資料欄），諭知如主文所示
    之易科罰金折算標準。又查被告未曾受有期徒刑以上刑之宣
    告，有台灣高等法院被告前案紀錄表在卷可稽，其因一時失
    慮而誤觸刑章，經此次偵查、審判程序之教訓後，當知所警
    惕，雖因上揭病症使其自制力薄弱，恐有再犯之虞，惟被害
    人乙○○已於本院審理時表示對本案並無意見（見本院卷第
    86頁），且被告現在生活經濟來源為低收入戶之生活津貼，
    並因右眼為義眼，領有肢障中度身心障礙手冊，為臨時工，
    如欲易科罰金，僅憑添其配偶即輔佐人之經濟負擔，形同刑
    罰及於其配偶；如入監執行，將無法使其接受精神科之追蹤
    治療（詳後述），本院認前開所宣告之刑，以暫不執行為適
    當，併宣告緩刑2 年，以啟自新。
五、被告業經本院認定符合刑法第19條第2 項之規定而予減輕其
    刑，已如前述。本院進而審酌上開高雄市立凱旋醫院鑑定報
    告書結論所述，建議案主持續接受精神科的追蹤治療，包括
    藥物及心理治療（合併戒酒癮治療），並加需加上家屬的支
    持與協助監督與照顧，因家屬長期受到酗酒及家暴行為影響
    ，案妻、案子女也出現疑似創傷症候群症狀或偏差行為，其
    家庭功能推估已難負擔此監督及照顧的責任，故建議給予案
    主（即被告）司法病房的監護處分持續追蹤等語，爰併予宣
    告於刑之執行前，令入相當處所，施以監護2 年，以保護被
    告，使其有先受治療之機會，並防衛社會之安全。
六、公訴意旨另以上開事實被告同時涉犯刑法第135 條第1 項妨
    害公務罪嫌。按犯罪事實應依證據認定之，無證據不得認定
    犯罪事實；不能證明被告犯罪者，應諭知無罪之判決，刑事
    訴訟法第154 條第2 項、第301 條第1 項分別定有明文。又
    事實之認定，應憑證據，如未能發現相當證據，或證據不足
    以證明，自不能以推測或擬制之方法，以為裁判基礎（最高
    法院40年台上字第86號判例意旨參照）。經查被告於警詢時
    自承行竊上開車輛之目的係欲載東西回家等語，又於偵查時
    陳稱因為他不會坐公車，想開車，到副駕駛座敲門，要問民
    族一路怎麼走，但沒有人，到正駕駛座敲門，也沒人，看到
    鑰匙插在上面，開了就走等語，是則被告並無認知乙○○正
    在執行公務，而有妨害公務之犯意。從而公訴人認被告所涉
    妨害公務罪嫌，依其所指出之證明方法及所憑之證據資料，
    本院調查證據結果，尚不足以證明被告確有妨害公務之犯意
    ，而達於無合理懷疑存在之程度，亦即未能達於有罪確信之
    程度，此部分應認不能證明被告犯罪，惟因與前揭起訴論罪
    科刑部分，公訴人認係屬想像競合之實質上一罪關係，故不
    另為無罪判決之諭知，附此敘明。
據上論斷，應依刑事訴訟法第273 條之1 第1 項、第299 條第1
項前段，刑法第19條第2 項、第25條第2 項、第41條第1 項前段
、第87條第2 項、第325 條第1 項、第3 項，判決如主文。
本案經檢察官呂乾坤到庭執行職務。
中    華    民    國    97    年    3     月    12    日
                  刑事第十二庭  法  官  施介元
以上正本證明與原本無異。
如不服本判決應於收受本判決後10日內向本院提出上訴書狀，並
應敘述具體理由，如未敘述上訴理由者，應於上訴期間屆滿後20
日內補提理由書狀於本院（均須按他造當事人之人數附繕本）「
切勿逕送上級法院」。
中    華    民    國    97    年    3     月    12    日
                                書記官  謝群育
附錄本判決論罪科刑法條：
中華民國刑法第325條
意圖為自己或第三人不法之所有，而搶奪他人之動產者，處6 月
以上5 年以下有期徒刑。
因而致人於死者，處無期徒刑或7 年以上有期徒刑，致重傷者，
處3 年以上10年以下有期徒刑。
第 1 項之未遂犯罰之。


司法院資訊處製作；財團法人民間司法改革基金會備份。
